最高法院民事判決　　　　　　九十四年度台上字第二一一三號
　　上　訴　人　思立國際股份有限公司
　　法定代理人　黃 樹 立
　　訴訟代理人　梁 育 純律師
　　被 上訴 人　乙 ○ ○
　　　　　　　　甲○○○
　　　　　　　　丁 ○ ○
　　　　　　　　　　　　　1號.
　　　　　　 　 丙 ○ ○
　　　　　　　　　　　　　23.
上列當事人間請求返還價金等事件，上訴人對於中華民國九十三
年三月二十三日台灣高等法院第二審判決（九十二年度上字第一
一四一號），提起上訴，本院判決如下：
    主  文
原判決關於駁回上訴人之其餘上訴及該訴訟費用部分廢棄，發回
台灣高等法院。
    理  由
本件被上訴人主張：伊於民國九十年七月間參加上訴人之多層次
傳銷組織，其中被上訴人乙○○付清新台幣（下同）一百六十七
萬九千八百十五元、被上訴人甲○○○、丁○○、丙○○分別付
清二十二萬六千九百六十八元之貨款後，於尚未領貨前，即發函
終止兩造間之多層次傳銷契約，並退出多層次傳銷組織等情，爰
依民法第一百七十九條不當得利之法則，先位聲明：求為命上訴
人給付被上訴人乙○○一百六十七萬九千八百十五元、被上訴人
甲○○○二十二萬六千九百六十八元、被上訴人丁○○二十二萬
六千九百六十八元、被上訴人丙○○二十二萬六千九百六十八元
，均加計法定遲延利息之判決。如認被上訴人請求返還不當得利
於法無據，爰依公平交易法第二十三條之二第二項之規定，備位
聲明：求為命上訴人給付被上訴人乙○○一百六十七萬九千八百
十五元、被上訴人甲○○○二十二萬六千九百六十八元、被上訴
人丁○○二十二萬六千九百六十八元、被上訴人丙○○二十二萬
六千九百六十八元，均加計法定遲延利息之判決（第一審共同原
告朱保震、蔡永良受敗訴部分，未經聲明不服而告確定；另第一
審就先位聲明為被上訴人勝訴之判決，上訴人聲明不服，原審就
先位聲明為被上訴人敗訴之判決，而就備位聲明為一部勝訴，一
部敗訴之判決，被上訴人就其敗訴部分，亦未據聲明不服）。
上訴人則以：伊已於九十年六月三十日出貨，並依訂貨流程由被
上訴人向倉管部辦理提貨，並當場點驗，且被上訴人辦理其所謂
之「退貨」，未依程序填寫「營業人銷貨退回進貨退出或折讓證
明單」、「經銷商退貨申請書」及「返還溢領獎金切結書」，亦
未將貨退回台北總公司，被上訴人之請求並無理由等語，資為抗
辯。
原審將第一審所為命上訴人給付之判決，就其中關於命上訴人給
付被上訴人乙○○之金額超過一百萬六千四百九十五元本息、給
付被上訴人甲○○○、丁○○、丙○○之金額各超過二十萬四千
四百二十二元本息部分廢棄，駁回被上訴人該部分之訴，並駁回
上訴人其餘之上訴，無非以：查被上訴人為上訴人多層次傳銷組
織之經銷商，於九十年六、七月間，被上訴人乙○○向上訴人訂
購一百六十七萬九千八百一十五元之貨品，被上訴人甲○○○、
丁○○、丙○○則分別向上訴人個別訂購二十二萬六千九百六十
八元之貨品，並均已付清貨款；且被上訴人乙○○已就系爭出貨
領取差額獎金五十萬五千八百六十八元。嗣被上訴人於九十一年
六月十八日委任盧國勳律師發函終止被上訴人與上訴人間所訂立
之經銷契約之事實，為兩造所不爭執，並有被上訴人之經銷商申
請契約書、統一發票及勳業聯合法律事務所九十一年六月十八日
（91）勳律字第０四六號函可證，堪信為真實。次查，上訴人所
提出之九十年六月三十日出貨單，被上訴人亦不否認該出貨單形
式上之真正，依上開出貨單記載，被上訴人乙○○、甲○○○、
丁○○及丙○○之「應付金額」分別為一百六十七萬九千八百一
十五元、二十二萬六千九百六十八元、二十二萬六千九百六十八
元及二十二萬六千九百六十八元，嗣因換貨，於九十年十月八日
換貨單上記載應補差額之應付金額分別為五百八十八元、一百六
十八元、一百六十八元及一百六十八元，故依上訴人所提出之出
貨單及換貨單之記載，被上訴人乙○○、甲○○○、丁○○及丙
○○分別應給付上訴人一百六十八萬四百零三元、二十二萬七千
一百三十六元、二十二萬七千一百三十六元及二十二萬七千一百
三十六元，與上開出貨單所載「應付金額」及被上訴人所提出之
上訴人所開立之統一發票金額相符，足證上訴人所提出之上開出
貨單及換貨單，係屬真正。復查，倘被上訴人未受領系爭貨物，
如何主張於經銷過程中發現上訴人提供之商品具有重大瑕疵？且
被上訴人確已受領貨物，並開始經銷，始會有「退貨」之說，足
證被上訴人確已受領系爭貨物。至於上訴人抗辯被上訴人乙○○
已就系爭貨物領取差額獎金五十萬五千八百六十八元，此亦為被
上訴人乙○○所不爭執。而每月之獎金，係以交到總公司之訂貨
單及實際成交金額，按每位經銷商之層級為計算基礎，且獎金計
算將於每月寄發獎金明細表，並於每月二十日完成獎金發放。因
此，必以實際成交為發放差額獎金之前提。被上訴人乙○○既已
受領因系爭貨物所得領取之差額獎金，益證應已受領系爭貨物。
是被上訴人主張伊等並未受領系爭貨物云云，殊不足取。另查，
按「終止」契約者，乃使契約之效力嗣後消滅之意思表示，而以
前之債權債務關係，並不受影響，自不生回復原狀之義務，與解
除契約不同。被上訴人之貨款既係於九十年七月十三日付清予上
訴人，自係發生在被上訴人於九十年六、七月間加入上訴人之多
層次傳銷組織後，兩造多層次傳銷契約九十一年六月十八日終止
前，即對於兩造多層次傳銷契約有效期間所締結之買賣契約，其
效力並不受影響。是被上訴人主張上訴人受領系爭貨款，無法律
上之原因，被上訴人得依不當得利之法則，請求退還各該貨款，
固屬無據。而就上訴人所約定之「經銷商退出及退貨、換貨辦法
」，係其為與不特定多數人訂立契約之用，而單方預先擬定之契
約條款，契約當事人個別並無磋商之機會之條款，故應為定型化
契約。上開辦法雖約定：「將貨品直接退至台北總公司，各地分
公司不接受退出退貨」，但本件被上訴人向上訴人所購買之系爭
貨物，乃係運送至韓國交付，且該貨物具揮發特性及危險性，若
強要求被上訴人仍須依上開辦法將系爭貨物退回上訴人台北總公
司，顯然違反誠信原則，對被上訴人顯失公平，依消費者保護法
第十二條第一項之規定，上開退貨之約定，應屬無效，是被上訴
人於上訴人位於韓國之代行處理其事務之處所為退貨，應生退貨
之效力。被上訴人已於系爭律師函及系爭存證信函中一再主張伊
等已退回系爭貨物，業經上訴人倉管驗收及負責人簽收，並提出
系爭明細表為證，雖為上訴人所爭執，然上訴人並未舉證以實其
說。再者上訴人於九十一年八月十四日以台北建北郵局第二十七
支局第八六五０號存證信函中記載：「．．．本公司（即上訴人
）該海外之營運政策近日即將調整，對於台端（即被上訴人與原
審共同原告蔡永良、朱保震及訴外人馬秋萍、陳建如、黃木清、
黃明彬）未依退貨規定置放於該海外之貨品，請於七日內速『領
回搬移』，．．．」等語，上訴人既言「領回搬移」，足證其已
受領被上訴人之退貨為前提，如被上訴人未退貨，何來「領回搬
移」之說是被上訴人應已將系爭貨物退還予上訴人。末查，按公
平交易法第二十三條之二第二項規定，則被上訴人自得請求上訴
人以原購價格百分之九十買回伊等所持有之商品。被上訴人乙○
○既已自上訴人處受領差額獎金，自應將之予以扣除。綜上所述
，被上訴人依據公平交易法第二十三條之二第二項之規定，請求
上訴人給付被上訴人乙○○一百萬六千四百九十五元本息，並分
別給付被上訴人甲○○○、丁○○、丙○○二十萬四千四百二十
二元本息部分，自屬有據，應予准許；至超過上開部分之請求，
均於法無據，不應准許等詞，為其判斷之基礎。
查原審如認第一審准許被上訴人之先位聲明無理由，而就備位聲
明為審究，則應將第一審准許被上訴人之先位聲明為廢棄，再就
備位聲明為裁判方為適法。原審直接就備位聲明為裁判，似有未
洽。且被上訴人主張不當得利及違反公平交易法第二十三條之二
第二項間，是否不能相容而有先、後位之分，抑為重疊合併，並
不明確，原審亦未能推闡及之，自屬可議。復上訴人辯稱：系爭
明細表（見第一審卷第四九、五十頁）並非伊公司規定退換貨應
填之表格，同時也看不出何人退何貨，伊否認其為真正等語（見
一審卷第一五五頁）。則上訴人既否認該明細表為真正，被上訴
人如主張該明細表為真實，自應負舉證責任。原審謂上訴人未舉
證以實其說，而否准上訴人之抗辯，自有未洽。再者上訴人於九
十一年八月十四日所發之台北建北郵局第二十七支局第八六五０
號存證信函，其受文者係訴外人吳聖慧（見一審卷第五一頁），
與被上訴人與第一審共同原告蔡永良、朱保震及訴外人馬秋萍、
陳建如、黃木清、黃明彬等人無涉，並不足以作為彼等有利之證
據。原審就此所為之認定，亦嫌速斷。又上訴人應給付被上訴人
甲○○○、丁○○、丙○○各二十萬四千四百二十二元本息，其
係如何算出，未見原審說明其依據，亦欠允洽。上訴論旨，指摘
原判決關此部分違背法令，求予廢棄，非無理由。
據上論結，本件上訴為有理由。依民事訴訟法第四百七十七條第
一項、第四百七十八條第二項，判決如主文。
中　　華　　民　　國　九十四　年　 十一 　月   十七 　日
                      最高法院民事第八庭
                          審判長法官  朱　建　男
                                法官  顏　南　全
                                法官  許　澍　林
                                法官  袁　靜　文
                                法官  鄭　傑　夫
      本件正本證明與原本無異
                                      書  記  官
中　　華　　民　　國　九十四　年　 十一 　月 　三十 　日
                                                      Ｅ
